臺灣高等法院刑事判決
110年度上易字第148號
上  訴  人  
即  被  告  陳建惠




上列上訴人即被告因違反毒品危害防制條例案件，不服臺灣臺北
地方法院109年度審簡上字第236號，中華民國109年11月30日第
一審判決（起訴案號：臺灣臺北地方檢察署109年度毒偵字第893
號），提起上訴，本院判決如下：
    主  文
上訴駁回。
    理  由
一、按被告之上訴，以受不利益之裁判，為求自己利益起見，請
    求救濟者方得為之。若原判決並無不利，自不得上訴。至於
    判決是否有利被告，應依個案情形，以客觀之觀察判斷之，
    而不能單憑判決主文所載，或被告主觀上之意思加以審視。
    被告以不服第一審有罪判決（包括科刑判決與免刑判決）為
    由提起第二審上訴者，其具有上訴利益，固不待言，但第一
    審以起訴之程序違背規定或欠缺訴追條件（刑事訴訟法第30
    3條第1款、第3款）為公訴不受理判決者，案件即回復為未
    起訴前之狀態，客觀上難認有何法律上不利益（最高法院87
    年度台上字第651號、89年度台上字第3752號判決意旨參照
    ），被告自無以實體上理由，請求另為實體判決甚至無罪判
    決之權利；況依判決之種類，其對被告最不利至最有利之次
    序為：科刑、免刑、管轄錯誤、不受理、免訴、無罪之判決
    ，參以形式判決之立法政策上目的，即在使被告早日脫離審
    判程序，於要件符合之時，自應較實體判決優先適用，是除
    第一審判決對於起訴程序違背規定或訴追條件欠缺之判斷有
    誤者外，被告對經第一審為公訴不受理判決之案件提起第二
    審上訴，請求為實體判決者，核屬法律上不應准許之上訴。
    另原審法院認為上訴不合法律上之程式或法律上不應准許或
    其上訴權已經喪失者，應以裁定駁回之；第二審法院認為上
    訴有第362條前段之情形者，應以判決駁回之，刑事訴訟法
    第362條前段、第367條前段亦分別定有明定。
二、上訴意旨略以：上訴人即被告甲○○（下稱被告）於民國109
    年2月17日犯施用第二級毒品罪，前經臺灣臺北地方法院判
    處有期徒刑6月（109年度審簡字第1256號），本可與現執行
    之案件，合併定應執行刑，然被告上訴後卻被原審撤銷改諭
    知公訴不受理，反而不利於被告，爰提起本件上訴，求予改
    判，或裁定觀察勒戒云云。
三、經查：
㈠查被告行為後，毒品危害防制條例第20條第3 項、第23條第 2 
   項及第24條於109 年1 月15日修正，除第24條施行日期由行
   政院另定外，其餘均在同年7 月15日施行生效。其中毒品危
   害防制條例第20條第3項、第23條第2項分別修正為「依前項
   規定為觀察、勒戒或強制戒治執行完畢釋放後，『3年後』再犯
   第10條之罪者，適用前2項之規定」、「觀察、勒戒或強制戒
   治執行完畢釋放後，『3年內』再犯第10條之罪者，檢察官或少
   年法院（地方法院少年法庭）應依法追訴或裁定交付審理」
   。觀諸毒品危害防制條例第20條第3項、第23條第2項之修法
   理由略以：施用毒品者具「病患性犯人」之特質，並參諸世
   界各國之醫療經驗及醫學界之共識，咸認施用毒品成癮者，
   其心癮甚難戒除，如觀察、勒戒或強制戒治執行完畢釋放後
   ，3年後始再有施用第一級、第二級毒品之行為者，足見其有
   戒除毒癮之可能，宜再採以觀察、勒戒方式戒除其身癮及以
   強制戒治方式戒除其心癮之措施，為能放寬觀察、勒戒或強
   制戒治制度之適用時機，以協助施用者戒除毒癮，爰修正第2
   0條第3項、第23條第3項等語。可知本次修法對於施用毒品者
   ，認具有病患性犯人性質，對初犯採觀察、勒戒或強制戒治
   等治療方式以戒除其身癮及心癮，並放寬施以觀察勒戒或強
   制戒治之適用時機，倘前述觀察、勒戒或強制戒治後「3年後
   再犯」，顯見前所實施治療方式已足以遮斷其施用毒品之癮
   ，為期自新，應裁定觀察勒戒，以協助施用者徹底戒除毒癮
   。但對於第3次（或第3次以上）再度施用毒品之時間，距最
   近1次觀察、勒戒或強制戒治執行完畢釋放後已逾3年者，應
   適用同條例第20條第3項，抑或同條例第23條第2項規定處理
   ，法律並未明確規定，惟基於罪刑法定之明確性原則、法條
   之文義解釋，參諸觀察、勒戒等治療處置乃結合醫師、觀護
   人、社工心理諮商等不同領域之專業人員參與之保安處分措
   施，其目的無非希望施用毒品者能戒斷毒癮，改變其病態行
   為，在憲法保障人身自由、生存權、健康權等基本人權之規
   範下，由國家在資源許可的範圍內，善盡維護國民身心健康
   的最低限度保護義務，且最高法院已明示該院95年度第7次及
   97年度第5次刑事庭會議決議，不再供參考（見最高法院109
   年8月11日第3次刑事庭會議決議及多數見解），應認第3犯（
   或第3犯以上）如距最近1次觀察、勒戒或強制戒治執行完畢
   釋放後已逾3年，足認前開治療療程已收初步實效，應重啟處
   遇程序，再予觀察、勒戒或強制戒治之機會，不因其間是否
   因另犯該罪，經起訴、 判刑或執行而受影響，俾落實此次寬
   厚刑事政策之變革。（最高法院109年度台上字第3098號、第
   3240號、第4105號判決旨參照）。　
    ㈡復按修正後毒品危害防制條例第35條之1第2款前段規定，
      該次修正施行前犯同條例第10條之罪之案件，於該條例施
      行後，審判中，由法院或少年法院（地方法院少年法庭）
      依修正後規定處理。是不符合上述3年內再犯之施用第二
      級毒品案件，因不具備訴追條件，起訴之程序違背規定，
      應依刑事訴訟法第303條第1款規定，為公訴不受理之判決
      ，就新法施行時尚在法院審判中之該類案件，依上開說明
      ，即屬起訴後因法律修正之情事變更事由，致檢察官起訴
      欠缺訴追條件之情形，亦應依刑事訴訟法第303條第1款規
      定，為公訴不受理之判決。至修正後毒品危害防制條例第
      35條之1第2款後段固規定：「依修正後規定應為不起訴處
      分或不付審理之裁定者，法院或少年法院（地方法院少年
      法庭）應為免刑之判決或不付審理之裁定。」，並於立法
      說明謂：「若該等案件於修正施行前已繫屬於法院或少年
      法院（地方法院少年法庭）者，『為求程序之經濟，法院
      或少年法院（地方法院少年法庭）應依修正施行後之規定
      處理，即應依職權為觀察、勒戒或強制戒治之裁定』」 等
      語，似欲透過立法說明由法院依職權裁定觀察、勒戒或強
      制戒治，以替代第20條第1 項、第2 項所定應由檢察官提
      出觀察、勒戒或強制戒治之聲請，惟若檢察官之「起訴之
      程序違背規定」，法院當不能「為求程序之經濟」便宜行
      事，而應嚴守程序上之正義，尊重檢察官之裁量權，並保
      障施用毒品者能獲得妥適並完善治療或其他有利戒毒途徑
      處遇之機會，法院自不能僭越檢察官之職權，逕對施用毒
      品者裁定應予觀察、勒戒或強制戒治。（最高法院109年
      度台上字第3826號判決意旨參看） 
    ㈢本件被告前因施用毒品案件，經原審法院以96年度毒聲字
      第69號裁定令入勒戒處所施以觀察、勒戒，於96年4月2日
      入所接受觀察、勒戒，因無繼續施用傾向，於同年5月18
      日釋放出所，由臺灣臺北地方檢察署檢察官以95年度毒偵
      字第3266號為不起訴處分，有本院被告前案紀錄表在卷可
      稽（見本院卷第32頁、第40頁）；而本件檢察官起訴認被
      告涉犯施用第二級毒品罪之時點係「109年2月17日10時21
      分許採尿前96小時內某時」，被告於警詢、偵訊時復供認
      有施用安非他命之習慣（見毒偵卷第11頁、第62頁），經
      採集尿液送驗結果呈安非他命類陽性反應，有濫用藥物檢
      驗報告在卷可稽（見毒偵卷第21頁），距其最近1次犯施
      用毒品經依法觀察、勒戒執行完畢釋放之「96年5月18日
      」，期間已逾3年，揆諸前揭說明，自應依修正後之毒品
      危害防制條例第20條第3項規定，再給予被告適用「觀察
      、勒戒」之機會，使其得以治療之方式代替刑罰。又本案
      係於109 年7 月15日新法施行前起訴，經原審法院改依簡
      易程序判處罪刑，嗣於新法施行後之109年7月28日被告就
      第一審簡易判決提起上訴、同年8 月28日始繫屬原審法院
      ，此有原審法院簡易判決、被告上訴狀上之原審法院收文
      戳、分案通知單函在卷可憑（見原審109年度審簡上字卷
      第7、9頁、第17至20頁），揆諸前開說明，被告本件所犯
      施用毒品之行為，仍應由檢察官依毒品危害防制條例第35
      條之1 第1 款、修正後毒品危害防制條例第20條第1 項、
      第3 項規定，聲請法院裁定令被告入勒戒處所施以觀察、
      勒戒，或依同條例第24條為命附條件（現行法僅能附命完
      成戒癮治療）之緩起訴處分，檢察官起訴因法律修正之情
      事變更致違背規定，原審依法改以通常訴訟程序將原有罪
      之簡易判決（實體判決）撤銷而為公訴不受理之程序判決
      ，並無不當或違法之處。
    ㈣被告提起上訴，請求逕判處罪刑以利合併定刑、或裁定觀
      察勒戒云云，惟法院不能僭越檢察官之職權，逕對被告為
      觀察勒戒之裁定，已說明如前；另原審判決係諭知本案公
      訴不受理，並未判處罪刑，對被告而言，顯較有罪之科刑
      判決更為有利，況被告提起上訴，亦非請求為免訴或無罪
      之判決，揆諸上開說明，自與上訴制度係以受不利益之裁
      判，為求自己利益起見請求救濟而設之本旨不合，客觀上
      難認被告上訴有法律上利益。是本件被告之上訴不合法律
      上程式，且無從命補正，應予駁回，並不經言詞辯論為之
      。
四、據上論斷，應依刑事訴訟法第367條前段、第372條，判決如
    主文。
中　　華　　民　　國　　110 　年　　1 　　月　　25　　日
                  刑事第一庭    審判長法　官  李釱任
                                      法　官  梁耀鑌
                                      法　官  崔玲琦
以上正本證明與原本無異。
不得上訴。
                                      書記官  于  誠
中　　華　　民　　國　　110 　年　　1 　　月　　26　　日